【裁判字號】    89,台上,1483
【裁判日期】    890629
【裁判案由】    減少價金
【裁判全文】
最高法院民事判決                              八十九年度台上字第一四八三號
    上  訴  人  久圓建設股份有限公司
    法定代理人  陳 浴 生
    被 上訴 人  甲 ○ ○
                戊 ○ ○
                己○○○
                丙 ○ ○
                庚 ○ ○
                乙 ○ ○
                丁 ○ ○
右當事人間請求減少價金事件，上訴人對於中華民國八十八年四月二十七日台灣高等
法院第二審判決（八十六年度上字第一一一四號），提起上訴，本院判決如左：
    主  文
原判決廢棄，發回台灣高等法院。
    理  由
本件原審維持第一審所為被上訴人勝訴之判決，駁回上訴人之上訴，無非以：被上訴
人主張伊向上訴人買受如第一審判決附表(二)所示之房地（下稱系爭房地），因上訴人
所交付之房屋，其公共設施分攤部分與約定之坪數相比，有坪數不足情事等情，爰依
價金減少請求權，不完全給付及不當得利之法律關係，求為命上訴人給付伊各如第一
審判決主文所示金額及其利息之判決。經查被上訴人向上訴人買受系爭房地，其公共
設施分攤部分與約定之坪數比較後，有如第一審判決附表(三)最後差額面積欄所示之面
積差額之事實，有房地買賣契約書、建物所有權狀可稽，上訴人雖否認有面積短少情
事，惟查台灣台北地方法院八十四年度訴字第四二六四號確認債權不存在事件囑託中
國生產力中心就系爭房地評估研究結果，認系爭地下四、五樓已另行編建號獨立登記
為上訴人所有，又未區分出防空避難室及公眾使用設施之範圍另行登記，而買賣契約
約定防空避難室歸上訴人所有，故不應將防空避難室併入公共使用之面積中計算，有
土地及建物評估研究報告可憑。而台灣省建築師公會之鑑定報告固謂地下四、五層公
共設施部分，全大樓住戶均應分擔其面積，依此原則計算結果，被上訴人之持分面積
與登記面積誤差在百分一之範圍之內，應認與登記面積相符云云，然依系爭買賣契約
第四條第三款約定，地下層除蓄水池、化糞池、變電室、發電機房、樓梯間、電梯間
等公共設施由區分所有權人共有外，其餘停車空間、防空避難室等部分歸上訴人所有
，被上訴人不得主張權利，出售、出租或自用，悉由上訴人自行決定，被上訴人不得
干涉，僅遇空襲或其他特別危難發生時，上訴人應將地下層之防空避難室開放作為公
共避難場所。且系爭地下四、五層有獨立之二七五七六建號，門牌號碼為台北縣新店
市○○路五－二一（單）地下四、五層，並於八十四年十月二十四日辦理所有權第一
次登記，參諸被上訴人所有主建物登記簿謄本記載之共同使用部分，只有二七五六九
及二七五七四建號，而不包括二七五七六建號在內，足見被上訴人主張地下四、五層
建物不應由被上訴人分攤一節，尚屬有據。至台灣省建築師公會之鑑定結果，雖認被
上訴人就地下四、五層除停車位及車道外之公用部分，亦應由被上訴人分擔面積，並
依此原則計算結果，認被上訴人之房屋面積並無短少，顯係完全依據建築技術規則為
考量，無視系爭契約之特別約定，其鑑定結果，自無可取。從而被上訴人主張上訴人
所交付之面積短少如第一審判決附表(三)所示，尚屬可信。按依民法第三百五十六條第
一項、第二項規定，買受人固應依物之性質，依通常程序從速檢查其所受領之物，如
有發見應由出賣人負擔保責任之瑕疵時，應即通知出賣人；買受人怠於為前項之通知
者，除依通常之檢查不能發見之瑕疵外，視為承認其所受領之物。惟大樓之公共設施
，依慣例，於所有權狀上係以應有部分之形式記載，尚有大公、小公之分，各有不同
之負擔比例，故大樓公共設施坪數是否短少，顯非買受人依通常程序檢查所可得知，
不能認買受人有怠於檢查通知之情事。又上訴人為建商，具有專業知識，及掌握計算
公共設施面積之相關資料，並由其申請登記，故其對於被上訴人依約應分攤之公共設
施面積為若干，應知之甚稔，竟未告知被上訴人有關坪數不足之瑕疵，致被上訴人遲
至交屋後逾六個月始發見瑕疵，依民法第三百六十五條第二項規定，被上訴人減少價
金請求權並未逾法定期間，從而被上訴人依買賣契約之價金減少請求權請求上訴人給
付伊各如第一審判決附表(三)所示金額，及其法定遲延利息，為有理由，應予准許等詞
，為其判斷之基礎。
查上訴人在事實審辯稱：依系爭房地買賣契約第四條約定，縱認系爭防空避難室應歸
伊所有，則伊本可依所有權自由原則決定自已保留所有權或將之出售第三人，而依契
約第二條約定，被上訴人購買之坪數應包含系爭防空避難室在內，亦即伊已將系爭防
空避難室部分售與被上訴人，兩造對於系爭防空避難室部分應由被上訴人負擔應有部
分，既已有合意，被上訴人即不得請求伊減少價金。倘認系爭防空避難室之所有權不
應移轉與被上訴人，則被上訴人亦應將如第一審判決附表(一)所示之應有部分移轉登記
返還與伊時，始能要求伊給付減少之價金云云（見二審卷七二至七三頁、二四六至二
四七頁），攸關被上訴人得否請求減少價金及上訴人得否為同時履行之抗辯，自屬重
要之防禦方法，原審未於判決理由項下說明其何以不足採取之意見，遽為上訴人敗訴
之判決，未免速斷。上訴論旨，指摘原判決不當，求予廢棄，非無理由。
據上論結，本件上訴為有理由，依民事訴訟法第四百七十七條第一項、第四百七十八
條第一項，判決如主文。
中      華      民      國    八十九    年      六      月    二十九    日
                              最高法院民事第五庭
                                  審判長法官  蕭  亨  國
                                        法官  許  朝  雄
                                        法官  葉  勝  利
                                        法官  許  澍  林
                                        法官  鄭  玉  山
      右正本證明與原本無異
                                              書  記  官
中      華      民      國    八十九    年      七      月     十三     日


司法院資訊處製作；財團法人民間司法改革基金會備份。
